ACORDAO-COMPLETO-2486128

ACÓRDÃO 10900/2021 ATA 30/2021 - SEGUNDA CÂMARA

VISTOS, relatados e discutidos estes autos que tratam de pedido de reexame interposto contra o Acórdão 6661/2021-TCU-Segunda Câmara,
ACORDAM os ministros do Tribunal de Contas da União, reunidos em sessão da Segunda Câmara, ante as razões expostas pelo relator e com fundamento no artigo 48 da Lei nº 8.443/92, c/c o artigo 286 do RI/TCU, em:
9.1. não conhecer do recurso por restar intempestivo e não apresentar fatos novos, nos termos do artigo 48, parágrafo único, da Lei 8.443/92, c/c os artigos 285, caput e §2º, e 286, parágrafo único, do RI/TCU;
9.2. considerando o que restou decidido pelo Supremo Tribunal Federal no RE 636.553, tornar insubsistente, em relação à recorrente, o Acórdão 6661/2021-TCU-Segunda Câmara;
9.3. ordernar à Sefip que:
9.3.1. avalie a oportunidade de dar início aos procedimentos destinados à revisão de ofício do ato de aposentadoria, incluindo a oitiva da interessada e solicitação de informações que julgar necessárias ao órgão de origem;
9.4. dar ciência desta deliberação à interessada e ao Núcleo Estadual do Ministério da Saúde no Estado de Santa Catarina.

Pedido de reexame interposto contra decisão que julgou legais atos de aposentadoria.

Segunda Câmara

Núcleo Estadual do Ministério da Saúde No Estado de Santa Catarina.

3. Interessados/Responsáveis/Recorrentes:
3.1. Interessados: Terezinha Lolli Savi (XXX.241.299-XX); Vendramim Antonio Silvestre (XXX.463.069-XX).
3.2. Recorrente: Terezinha Lolli Savi (XXX.241.299-XX).

13.1. Ministros presentes: Bruno Dantas (Presidente), Augusto Nardes (Relator), Aroldo Cedraz e Raimundo Carreiro.
13.2. Ministro-Substituto presente: André Luís de Carvalho.

AUGUSTO NARDES

Ministro-Substituto Marcos Bemquerer Costa.

Adoto como relatório a instrução da Secretaria de Recursos (peça 33) :
		2.
	Exame Preliminar

		2.1.
	Preclusão Consumativa

	O recorrente está interpondo pedido de reexame contra o Acórdão 6661/2021-TCU-Segunda Câmara pela primeira vez?
	Sim

		2.2.
	Tempestividade

O pedido de reexame foi interposto dentro do prazo previsto na Lei Orgânica e no Regimento Interno do TCU?

	Nome do Recorrente
	Notificação
	Interposição
	Resposta

	Terezinha Lolli Savi
	4/5/2021 - SC (Peça 31) 
	21/5/2021 - SC
	Não

	É possível afirmar que a recorrente tomou ciência do acórdão original conforme declaração à peça recursal (peça 25, p. 2) , além de cópia de mensagem eletrônica à peça 31, de acordo com o disposto no art. 179, I, do Regimento Interno/TCU.
Assim, considerando que "a data de início do prazo é contada a partir do primeiro dia em que houver expediente no Tribunal", nos termos do art. 19, §3º, da Resolução/TCU 170/2004, o termo a quo para análise da tempestividade foi o dia 4/5/2021, concluindo-se, portanto, pela intempestividade deste recurso, pois o termo final para sua interposição foi o dia 19/5/2021. 

	2.2.1. Em sendo intempestivo, houve superveniência de fatos novos?
	Sim

	Para análise do presente requisito, verifica-se oportuna a realização de breve histórico dos autos.
Trata-se de ato inicial de concessão de aposentadoria de Terezinha Lolli Savi e de ato de alteração de concessão de aposentadoria de Vendramim Antonio Silvestre, ex-servidores do Núcleo Estadual do Ministério da Saúde no Estado de Santa Catarina - NEMS/SC.
Em essência, especificamente em relação à Sra. Terezinha Lolli Savi, restou configurado nos autos o pagamento em duplicidade da parcela Gratificação de Desempenho da Carreira da Previdência, da Saúde e do Trabalho (GDPST) , tendo em vista que a rubrica judicial referente à Gratificação de Desempenho de Atividade da Seguridade Social e do Trabalho (GDASST) está sendo paga cumulativamente com a GDPST, que veio a suceder a própria a GDASST, conforme consta da instrução da unidade técnica (peça 17, p. 2, itens 9-12) .
Diante disso, os autos foram apreciados por meio do Acórdão 6661/2021-TCU-Segunda Câmara (peça 20) , que considerou legal a concessão da aposentadoria Sra. Terezinha Lolli Savi, e determinou ao NEMS/SC a exclusão da parcela referente a GDASST dos proventos.
Devidamente notificada, a recorrente interpõe a presente peça recursal intempestiva.
Preliminarmente, faz-se mister ressaltar que o artigo 32, parágrafo único, da Lei 8.443/1992, estatui que "não se conhecerá de recurso interposto fora do prazo, salvo em razão de superveniência de fatos novos, na forma do Regimento Interno".
Regulamentando esse dispositivo, o artigo 285, § 2º, do RI/TCU dispõe que "Não se conhecerá de recurso de reconsideração quando intempestivo, salvo em razão de superveniência de fatos novos e dentro do período de cento e oitenta dias contado do término do prazo indicado no caput, caso em que não terá efeito suspensivo". Tal dispositivo aplica-se ao pedido de reexame, com fulcro no artigo 286, parágrafo único, do RI/TCU.
Para que o presente recurso possa ser conhecido, uma vez interposto dentro do período de cento e oitenta dias, torna-se necessária a superveniência de fatos novos.
Na peça ora em exame (peças 25-31) , a recorrente argumenta, em síntese, que:
cabe o recebimento simultâneo da rubrica decorrente da ação judicial 5018914-55.2013.404.7200/SC e da rubrica referente à GDPST (peça 25, p. 4) ;
houve equívoco no acórdão combativo, visto que a rubrica judicial recebida decorre do reconhecimento da paridade da GDPST com os ativos  (peça 25, p. 4) ;
houve o transito em julgado do processo 5018914-55.2013.404.7200/SC em 29/11/2016, que garantiu a integralidade de proventos, inclusive relativa ao GDPST e, mediante a rubrica judicial a diferença entre os proventos de aposentadoria e a remuneração da parte interessada quando em atividade é adimplida   (peça 25, p. 8) ;
não há o que se falar em existência de bis in idem no cumprimento da decisão judicial, uma vez que a rubrica judicial é paga em decorrência do reconhecimento da integralidade de proventos da parte autora, com a consequente incorporação dos valores referentes ao restante da pontuação recebida pela interessada quando em atividade, e que a rubrica da GDPST é adimplida em decorrência de expressa previsão legal (peça 25, p. 9) .
Requer a reforma do acórdão combatido.  
Ato contínuo colaciona os seguintes documentos:
Documentação de identificação (peça 26) ;
Cópia do processo 5018914-55.2013.4.04.7200, incluindo o trânsito em julgado em 29/11/2016 (peça 27) ;
Portaria NEMS/SC de concessão de aposentadoria em 30/4/2013 (peça 28) ;
Comunicações processuais referentes ao Acórdão 6661/2021-TCU-Segunda Câmara (peças 29 e 30) ;
Mensagem eletrônica comunicando o acórdão combatido (peça 31) .
Importante destacar que foi excluída a rubrica de GDPST em razão da existência de bis in idem no cumprimento da decisão judicial (peça 17, p. 2, itens 9-12) :
10. Dessa forma, considerando que a decisão judicial que originou a rubrica constante do contracheque da interessada estendeu a ela o direito de receber a gratificação de desempenho percebida pelos servidores ativos, observa-se que está irregular o pagamento da citada rubrica. 
11. Isto porque, além da rubrica judicial no valor da GDASST, foi incluída nos proventos da ex-servidora a GDPST, que sucedeu àquela, o que caracteriza a existência de bis in idem no cumprimento da decisão judicial e contraria disposição expressa do art. 5º da Lei 11.355/2006, com a redação dada pela MP 431/2008, convertida na Lei 11.784/2008:
 (...) 
12. Diante disso, e tendo em vista que tal rubrica passou a integrar os proventos da interessada após a concessão de sua aposentadoria, o ato deve ser considerado legal, mas com determinação ao NEMS/SC para que exclua a referida parcela dos proventos da inativa, tendo em vista que a rubrica judicial referente à GDASST está sendo paga cumulativamente com a GDPST, que veio a suceder a própria GDASST.
No recurso, a recorrente apresenta cópia do processo 5018914-55.2013.4.04.7200 informando o trânsito em julgado em 29/11/2016 (peça 27) e Portaria NEMS/SC de concessão de aposentadoria em 30/4/2013 (peça 28) .  Esses documentos, apesar de inéditos nos autos, não socorrem a recorrente, uma vez que a sentença judicial do processo 5018914-55.2013.4.04.7200 (peça 12) e a concessão da aposentadoria já foram considerados pela instrução que precedeu o acórdão combatido.  
A tentativa de se provocar a pura e simples rediscussão de deliberações do TCU com base em discordância com as conclusões deste Tribunal não se constitui em fato ensejador do conhecimento do recurso fora do prazo legal.
Por todo o exposto, não há que se falar na existência de fatos novos no presente expediente recursal, motivo pelo qual a impugnação não merece ser conhecida, nos termos do artigo 32, parágrafo único, da Lei 8.443/92. 

		2.3.
	Legitimidade

	Trata-se de recurso interposto por responsável/interessado habilitado nos autos, nos termos do art. 144 do RI-TCU? 
	Sim

		2.4.
	Interesse

	Houve sucumbência da parte?
	Sim

		2.5.
	Adequação

	O recurso indicado pelo recorrente é adequado para impugnar o Acórdão 6661/2021-TCU-Segunda Câmara?
	Sim

	A recorrente ingressou com "RECURSO DE REEXAME COM EFEITO SUSPENSIVO", denominação não adequada para recursos em processos de ato de pessoal. Assim, a peça foi examinada com base nos requisitos estabelecidos para o pedido de reexame, cabível nestes autos, nos termos do art. 48 da Lei 8.443/92.

			2.6.
	Observações

	O ato objeto do recurso (aposentadoria de peça 3) foi julgado legal, com determinação de exclusão rubrica judicial referente à GDASST, em sessão de 21/4/2021 da 2ª Câmara (peça 20) , após o prazo de cinco anos de sua disponibilização ao TCU, em 6/10/2015.
Logo, é preciso considerar os reflexos da decisão proferida pelo Supremo Tribunal Federal no Recurso Extraordinário 636.553, que, em sede de repercussão geral (tema 445) , fixou a seguinte tese:
Em atenção aos princípios da segurança jurídica e da confiança legítima, os Tribunais de Contas estão sujeitos ao prazo de 5 anos para o julgamento da legalidade do ato de concessão inicial de aposentadoria, reforma ou pensão, a contar da chegada do processo à respectiva Corte de Contas.
Estabeleceu-se, assim, prazo de cinco anos para que o Tribunal de Contas aprecie o ato, autorizando ou negando o respectivo registro, sob pena de o ato ser considerado "tacitamente registrado" (como esclarecido em embargos de declaração opostos no RE 636.553) .
A partir do registro tácito do ato, abre-se a possibilidade de sua revisão, nos termos do art. 54 da Lei 9.784/1999. A revisão deve ocorrer em novo prazo de cinco anos, como também previsto no art. 260, § 2º, do regimento interno do TCU (Acórdão 122/2021-TCU-Plenário, rel. Min. Walton Alencar Rodrigues) .
No caso concreto, o ato de em reexame foi disponibilizado ao TCU em 6/10/2015. Assim, houve o registro tácito em 6/10/2020, anteriormente ao julgamento, em sessão de 21/4/2021.
Sendo assim, e mesmo não se conhecendo do presente recurso, deve-se tornar o acórdão recorrido insubsistente; considerar o ato tacitamente registrado em 6/10/2020 e encaminhar o processo à Sefip, para que dê imediato início aos procedimentos destinados à revisão de ofício de que trata o art. 260, § 2º, do RITCU.

	3.
	Conclusão da Instrução Preliminar

	Em virtude do exposto, propõe-se:
3.1 não conhecer do pedido de reexame interposto por Terezinha Lolli Savi, por restar intempestivo e não apresentar fatos novos, nos termos do artigo 48, parágrafo único, da Lei 8.443/92, c/c os artigos 285, caput e §2º, e 286, parágrafo único, do RI/TCU;
3.2 de ofício, e tendo em vista a decisão proferida pelo Supremo Tribunal Federal no Recurso Extraordinário 636.553 (tema 455 da repercussão geral) :
	3.2.1 tornar sem efeito o Acórdão 6661/2021-TCU-Segunda Câmara, considerando-se o presente ato tacitamente registrado em 6/10/2020;
	3.2.2 restituir o processo à Sefip, para que dê imediato início aos procedimentos destinados à revisão de que trata o art. 260, § 2º, do regimento interno do TCU.
3.3 encaminhar os autos para o Ministério Público junto ao TCU (MP/TCU)  e, posteriormente, ao gabinete do relator competente para apreciação do recurso;
3.4 à unidade técnica de origem, dar ciência à recorrente e aos órgãos/entidades interessados do teor da decisão que vier a ser adotada, encaminhando-lhes cópia.

não há.

Procurador Júlio Marcelo de Oliveira.

PESSOAL. APOSENTADORIA. CONCESSÃO, APÓS A APOSENTADORIA, DE GRATIFICAÇÃO DE DESEMPENHO DE ATIVIDADE DA SEGURIDADE SOCIAL E DO TRABALHO (GDASST). LEGALIDADE. DETERMINAÇÃO DE EXCLUSÃO DA PARCELA. PEDIDO DE REEXAME. INTEMPESTIVIDADE. TRANSCURSO DO PRAZO DE 5 ANOS DESDE A ENTRADA DE ATO ILEGAL NO TCU. ATO TACITAMENTE REGISTRADO, CONSOANTE ENTENDIMENTO DO STF NOS EMBARGOS DE DECLARAÇÃO NO RECURSO EXTRAORDINÁRIO 636.553/RS, EM 4/12/2020. POSSIBILIDADE DE REVISÃO DE OFÍCIO, COM FULCRO NO ART. 54 DA LEI 9.874/1999, C/C O ART. 260, § 2º, DO RI/TCU. DETERMINAÇÃO INSTAURAÇÃO DE PROCEDIMENTO DE REVISÃO DE OFÍCIO.

APOSENTADORIA (APOS)

Secretaria de Recursos (Serur); Secretaria de Fiscalização de Integridade de Atos e Pagamentos de Pessoal e de Benefícios Sociais (Sefip).

Em exame atos de concessão de aposentadoria de Terezinha Lolli Savi e Vendramim Antonio Silvestre, ex-servidores do Núcleo Estadual do Ministério da Saúde no Estado de Santa Catarina.
2.	Por meio do Acórdão 6661/2021-TCU-Segunda Câmara, de relatoria do Ministro Marcos Bemquerer, o Tribunal decidiu considerar legais os atos de Terezinha Lolli Savi e Vendramim Antonio Silvestre, sem deixar de determinar a exclusão das rubricas de GDASST e reajuste de 13,23%, que passaram a integrar a aposentadoria dos interessados após a concessão de suas aposentadorias.
3.	Irresignada, a interessada Terezinha Lolli Savi interpôs pedido de reexame, fundamentado nos seguinte argumentos: i) cabe o recebimento simultâneo da rubrica decorrente da ação judicial 5018914- 55.2013.404.7200/SC e da rubrica referente à GDPST (peça 25, p. 4) ; ii) houve equívoco no acórdão combativo, visto que a rubrica judicial recebida decorre do reconhecimento da paridade da GDPST com os ativos (peça 25, p. 4) ; iii) houve o transito em julgado do processo 5018914-55.2013.404.7200/SC em 29/11/2016, que garantiu a integralidade de proventos, inclusive relativa ao GDPST e, mediante a rubrica judicial a diferença entre os proventos de aposentadoria e a remuneração da parte interessada quando em atividade é adimplida (peça 25, p. 8) e iv) não há o que se falar em existência de bis in idem no cumprimento da decisão judicial, uma vez que a rubrica judicial é paga em decorrência do reconhecimento da integralidade de proventos da parte autora, com a consequente incorporação dos valores referentes ao restante da pontuação recebida pela interessada quando em atividade, e que a rubrica da GDPST é adimplida em decorrência de expressa previsão legal (peça 25, p. 9) .
4. 	A Secretaria de Recursos, com a anuência do Ministério Público de Contas, considerou intempestiva a interposição do recurso, bem como entendeu pela não existência de fatos novos capazes de tornar possível o conhecimento do presente pedido de reexame. No entanto, a unidade técnica ressaltou que o referido ato teve seu julgamento realizado após o prazo de cinco anos para o julgamento por esta Corte e que, portanto, a aposentadoria deve ser considerada registrada tacitamente. Ademais, sugere a restituição à Sefip para que seja realizada a revisão de ofício. Aquiesço à proposta feita pela Secretaria de Recursos, pelos motivos que passo a expor.
5.	De fato, a análise do ato de interesse de Terezinha Lolli Savi foi disponibilizada ao TCU em 6/10/2015 e foi julgada por este Tribunal somente em 21/4/2021. Assim sendo, resta claro o transcurso superior a cinco anos entre a disponibilização do ato e seu julgamento.
6.	O entendimento firmado pelo STF, em sede de repercussão geral, no recente julgamento do RE 636.553-RS é no sentido de considerar que após o decurso do prazo quinquenal, os atos não apreciados pela Corte de Contas são considerados "definitivamente registrados".  (Tribunal Pleno; relator: Ministro Gilmar Mendes; julg.: 19/02/2020; DJe 129, de 26/05/2020) , verbis:
Em atenção aos princípios da segurança jurídica e da confiança legítima, os Tribunais de Contas estão sujeitos ao prazo de 5 anos para o julgamento da legalidade do ato de concessão inicial de aposentadoria, reforma ou pensão, a contar da chegada do processo à respectiva Corte de Contas.
7.	Sobre o tema, cumpre trazer à liça o decidido pelo Plenário desta E. Corte no TC nº Processo 013.339/2020-6, da relatoria do Exmo. Ministro Walton Alencar Rodrigues (Acórdão 122/2021-TCU-Plenário) , que indica o encaminhamento a ser dado:
"Sem embargo de considerar o mérito da decisão do STF, o anterior entendimento acerca da observância do contraditório e da ampla defesa após o transcurso de cinco anos desde a chegada do processo no TCU restou prejudicado, porquanto, após esse tempo, segundo prelecionou o Relator da matéria no STF, o ato deve ser considerado "registrado tacitamente". 
No julgamento dos embargos de declaração, opostos em face dessa decisão, finalizado em 4/12/2020, E. Relator aduziu que, "passado esse prazo [de cinco anos, contado de forma ininterrupta, a partir da chegada do processo à corte de contas] sem finalização do processo, o ato restará automaticamente estabilizado. Abre-se, a partir daí, a possibilidade de sua revisão, nos termos do art. 54 da Lei 9.873/1999" (grifos meus) . 
A expressa menção do relator à possibilidade de revisão do ato considerado tacitamente registrado impõe novas considerações e imediatas providências por parte desta Corte.
Relativamente à área de pessoal da Administração Federal, já tive a oportunidade de fazer inúmeros pronunciamentos acerca do acúmulo dos processos na Sefip, que há pouco tempo passavam em muito de cem mil, ajuntados ao longo dos anos. Grande parte desses processos foram devolvidos aos órgãos de origem para correção de irregularidades e reenvio ao TCU. E os que permaneceram desafiam a capacidade de trabalho do Tribunal.
Embora o Relator tenha mencionado a Lei 9.873/1999, que contém apenas oito artigos, tudo indica que se referia ao art. 54 da Lei 9.784/1999, que estabelece prazo decadencial de cinco anos para anulação de atos administrativos de que decorram efeitos favoráveis aos destinatários. 
Por esse motivo conclui-se que, a partir do registro tácito do ato de concessão, é possível a sua revisão, no prazo de 5 anos, com base no aludido artigo da lei de processo administrativo.
Esse entendimento é plenamente compatível com o disposto no art. 260, § 2º, do Regimento Interno do TCU, in verbis:
§ 2º O acórdão que considerar legal o ato e determinar o seu registro não faz coisa julgada administrativa e poderá ser revisto de ofício pelo Tribunal, com a oitiva do Ministério Público e do beneficiário do ato, dentro do prazo de cinco anos da apreciação, se verificado que o ato viola a ordem jurídica, ou a qualquer tempo, no caso de comprovada má-fé.  
Registro que o E. Relator no STF, ao apreciar os embargos de declaração, expressamente entendeu desnecessária a modulação de efeitos da decisão adotada no RE 636.553/RS, devendo ser aplicada imediatamente, com efeitos ex tunc.
Em síntese, o entendimento adotado pelo Supremo Tribunal Federal, em sede de recurso extraordinário, com repercussão geral reconhecida, deve ser observado por todos os juízes e tribunais, nos termos dos arts. 927, inciso III, e 1.030 do Código de Processo Civil.
Cabe ao TCU, por conseguinte, em atendimento à disposição legal e aos princípios da eficiência, da razoável duração do processo e da isonomia, evoluir, no entendimento e nos procedimentos, para compatibilizar suas decisões com a recente tese da Suprema Corte."
8.	No presente processo, o ato de Terezinha Lolli Savi deve ter reconhecido seu registro tácito em 6/10/2020. 
9.	Desse modo, determino à Sefip que avalie a oportunidade de iniciar os procedimentos para os recursos de revista, com oitiva da interessada e solicitação das informações ao órgão de origem que julgue necessárias. 
	Ante o exposto, VOTO no sentido de que o Tribunal aprove o Acórdão que ora submeto à deliberação deste Colegiado.
TCU, Sala das Sessões, em 24 de agosto de 2021.
Ministro JOÃO AUGUSTO RIBEIRO NARDES 
Relator